臺灣高等法院刑事判決　　　　　　 94年度上更(二)字第801號
上　訴　人
即　被　告　甲○○
　　　　　　　　　　住台北縣土城市○○路88號2樓（
上列上訴人因違反水利法案件，不服臺灣桃園地方法院87年度訴
字第1154號，中華民國88年9月14日第一審判決（起訴案號：臺
灣桃園地方法院檢察署87年度偵字第6648號），提起上訴，本院
判決後經最高法院第二次發回更審，本院判決如下：
    主  文
原判決關於甲○○部分撤銷。
甲○○共同違反主管機關為保護水道，禁止在行水區內傾倒廢土
之規定，致生公共危險，處有期徒刑貳年。
    事  實
一、甲○○原為晉翊工程公司負責人，同案被告陳文景、詹國華
    為其所僱用之人，陳贊升為其長子並受僱為挖土機（俗稱怪
    手）之司機，葉進岳、程文賜、潘得能（以上三人已經原審
    法院判處罪刑確定）則係卡車司機。甲○○、陳文景、詹國
    華、陳贊升明知主管機關為保護水道，在桃園縣龍潭鄉○○
    ○段五八七地號旁如附圖紅線部分所示（面積約三點二八四
    三公頃，起訴書誤為二點四六七七公頃）之未登錄地號土地
    係屬河川行水區之國有地，及龍潭鄉○○○段五八六、五八
    六之三、五八六之四、五八七之二係位於行水區內分別屬於
    邱創仙、賴景祥所有之土地不得傾倒廢土，甲○○為傾倒廢
    土，竟意圖為自己不法利益之意思，於八十七年二月間，竊
    佔上揭土地，作為傾倒廢土之場所，且未經主管機關之核准
    ，由甲○○於該地入口處設立管理亭，供載運廢土之卡車前
    往該地傾倒廢土，甲○○乃於八十七年二月間起至同年九月
    間止，以每月新台幣（下同）五萬元僱用陳文景負責檢視詹
    國華收取的單據是否有效及載運廢土車輛之出入、怪手司機
    將廢土回填等工作，每月三萬五千元僱用詹國華收取載運廢
    土車輛之司機清運單據，僱用陳贊升為怪手（挖土機）司機
    負責回填，及以每載運一趟二千三百元之代價僱用葉進岳、
    程文賜、潘得能載運廢土傾倒，並與地主許金章及簡良萬（
    後二人未據公訴人起訴）等人共同基於在行水區傾倒廢土之
    犯意聯絡，自八十七年二月間起陸續以卡車載運廢土石至桃
    園縣龍潭鄉○○○段五八七地號旁如附圖紅線部分所示（面
    積約三點二八四三公頃，起訴書誤為二點四六七七公頃）之
    未登錄地號土地係屬河川行水區之國有地，及分屬於邱創仙
    、賴景祥所有之龍潭鄉○○○段五八六、五八六之三、五八
    六之四、五八七之二土地及由簡良萬提供其弟簡萬富名下位
    於行水區之五八七之六地號土地及許金章提供其所有位於行
    水區內之五八七、五八七之三、五八七之五、五八七之八、
    五八六之二（五八七之四並非位於行水區內）之土地傾倒，
    由於該地屬大漢溪行水區且為大漢溪之舊河道，現經傾倒廢
    土，又未設置防止廢土流失之設施，致該地遇有下雨，極易
    造成廢土之鬆動流失，而影響大漢溪之行水順暢，且若大漢
    溪之河水暴漲而導入上開排水範圍，則傾倒之廢土即佔用流
    道洪水之斷面，因而提高洪流水位或將洪流導致他處，或造
    成沖刷致洪水中夾帶大量廢土而危及下游田地、房舍、道路
    、橋樑安全，致生公共危險，嗣於八十七年五月八日十四時
    三十分許，經警會同桃園縣政府工務局水利課人員查獲，嗣
    經桃園縣政府於八十七年九月八日再查獲傾倒廢土，並移送
    臺灣桃園地方法院檢察署。
二、案經桃園縣警察局平鎮分局報請臺灣桃園地方法院檢察署檢
    察官偵查起訴及該署移送併案審理（八十八年度偵字第一五
    九四八號）。
    理  由
一、上訴人經數度傳喚均未到庭，但同案被告陳贊升對於前揭事
    實坦承不諱，被告甲○○於本院更(一)審亦坦承於右揭時地傾
    到廢土等情不諱，惟被告甲○○於本院前審辯稱當初伊有經
    過地主簡良萬、許金章之同意，始幫渠等填土，且該處為一
    廢河道，今之所以觸犯水利法及竊佔罪，實因不明法令所致
    云云，然查本件被告傾倒廢土之桃園縣龍潭鄉○○○段五八
    七地號旁如附圖紅線部分所示（面積約三點二八四三公頃，
    起訴書誤為二點四六七七公頃）之未登錄地號國有土地、邱
    創仙所有之五八六地號土地（面積約零點八四九五公頃）、
    賴景祥所有之五八六之三（零點一零九六公頃）、五八六之
    四（零點一五九九公頃）、五八七之二（零點零三五七公頃
    ）等地號土地、簡萬富所有之五八七之六地號土地及許金章
    所有之五八七、五八七之三、五八七之五、五八七之八、五
    八六之二等地號土地五八七之四並非位於行水區內，經核對
    卷附之桃園縣大溪地政事務所土地複丈成果圖（見原審卷(一)
    第一二○頁）及臺灣省政府七十四年一月九日七四府建水字
    第一四０六五九函公告（見原審卷(二)第三十五頁）之河川圖
    籍結果，業自七十四年間起，即劃入大漢溪行水區予以公告
    管制（五八七之四除外），迄未辦理重新公告或變更公告，
    確屬大漢溪行水區，並有臺灣省政府水利處八十八年五月四
    日日八八水政字第Ｚ○○○○○○○○○號函（見原審卷(二)
    第三十一頁）在卷可參，而該地原為大漢溪舊河道為一窪地
    ，後因堆置廢土致造成目前之現狀，該地上游約三公里處即
    係石門水庫大壩，若於大漢溪洪峰時期，該被傾倒廢土之土
    地有被淹沒之虞，業據原審於八十七年十一月二十五日到場
    勘驗無訛，製有勘驗筆錄（見原審卷(一)第一一七頁）及現場
    相片附卷可稽，並經證人即桃園縣政府工務局水利課河川巡
    防員吳國良證述屬實（見原審卷(一)第八十七頁），足認本件
    傾倒廢土之土地屬大漢溪行水區且為洪流易於淹沒之土地，
    如經傾倒廢土，於洪流來襲時即佔用流道洪水之斷面，因而
    提高洪流水位或將洪流導致他處，或造成沖刷致洪水中夾帶
    大量廢土而危及下游田地、房舍、道路、橋樑安全，受害者
    為無辜之第三人，自足以生公共危險；上訴人即被告甲○○
    辯稱該處為廢河道，自無可採，又按刑罰規定致生公共危險
    之具體危險犯，固以各別案情審酌判斷是否存在具體危險為
    要件，但此所謂具體危險，指客觀上業已具備公共危險之狀
    態為已足，不以已經發生危害為必要（最高法院八十五年度
    台上字第三三九八號判決要旨參照），本件因被告等擅自在
    行水區內傾倒廢土，客觀上業已具備公共危險之狀態，尚難
    以傾倒廢土至今未曾遭洪水淹沒，而謂無公共危險之虞。再
    證人葉進岳、程文賜、潘得能亦均證稱確有載運廢土至前揭
    處所傾倒等，證人陳文景亦證稱受僱於甲○○，負責檢視詹
    國華收取的單據、登載日期是否為有效期限內，及是否為公
    司印刷的單據，另一方面負責檢視怪手司機將廢土回填時，
    有無紮實等並承認有前揭之事實，又證人即地主賴景祥於原
    審訊問時證稱：桃園縣龍潭鄉○○○段五八六之三、五八六
    之四、五八七之二之土地是伊所有之土地，伊並無讓他人填
    廢土亦無委託他人答應讓別人填廢土，伊所有土地被別人填
    廢土伊並不知情等語（見原審卷(二)第一一六頁），證人即地
    主邱創仙於原審訊問時證稱：龍潭鄉○○○段五八六地號土
    地是伊所有，伊不認識甲○○亦未同意甲○○倒廢土，伊所
    有土地被倒廢土伊並不知情等語（見原審卷(二)第一一七頁）
    ，足證被告甲○○並無徵得證人賴景祥、邱創仙之同意，而
    將廢土傾倒在該二人所有之土地上。至於被告甲○○辯稱獲
    得證人邱創仙之兄邱創銘之同意云云，然經邱創銘於原審到
    庭具結證稱：並無答應甲○○傾倒廢土在邱創仙之土地上等
    語（見原審卷(二)第一四九頁），雖被告甲○○稱有經過地主
    簡良萬、許金章之同意，亦僅該部分不成立竊佔罪，違反水
    利法部分仍然成立，再被告甲○○於偵訊時供稱：訂契約時
    ，曾與地主到現場確認是要回填的土地，我們有申請地籍圖
    ，也有報備縣政府，在二月份獲得回應，所以我們就目測方
    式回填等語（見八十七年度偵字第六六四八號卷第四十二頁
    ），被告甲○○既然有申請地籍圖，其竟超越界線為之，顯
    有故意，且甲○○、陳贊升、詹國華等超填他人土地部分，
    約佔國有土地面積三點二八四三公頃、邱創仙所有之五八六
    地號土地面積零點八四九五公頃、賴景祥所有之五八六之三
    地號土地零點一零九六公頃、五八六之四地號土地零點一五
    九九公頃、五八七之二地號土地零點零三五七公頃，總計超
    填面積竟達四點四三九公頃之譜，且被告等於八十七年五月
    八日為警查獲時，既經告知河川界，竟仍然繼續傾倒廢土，
    直至八十七年九月間止等情，業據被告甲○○供述在卷及桃
    園縣政府八十七年十月二日八七府供水字第一九四五四三號
    函及相片（見原審卷(一)第七十七頁）在卷可稽，顯見被告甲
    ○○明知竊佔非屬許金章、簡萬富所有之賴景祥、邱創仙及
    國有土地作為傾倒廢土之用，且從地主簡萬富陳情縣政府之
    陳報書（見八十七年度偵字第六六四八號卷第七十頁）在說
    明二載明：地目為田，因蘊藏砂石、復臨近水利地．．．．
    等語，可知被告等在陳報縣政府同意回填廢土之前，亦知該
    地係位於行水區，況桃園縣政府並未同意回填土壤等，有該
    府八十七年二月二十五日八七府農務字第○三五二三六號函
    可稽，被告竟執意為之，且於傾到廢土中，經查獲多次，承
    辦人亦有告知河川界，被告等仍不遵守規定等，亦經證人即
    承辦人吳國良於原審證述屬實（87年度訴字第154號卷(一)第
    78頁），顯見被告明知系爭土地位於行水區內，仍不顧取締
    而續行之，被告不明法令所致云云，尚無可採，本件事證明
    確，被告犯行足以認定。
二、按行為後法律有變更者，適用行為時之法律，但行為後之法
    律有利於行為人者，適用最有利於行為人之法律刑法第2條
    第1項著有明文。本件被告行為後水利法於92年2月6日修正
    公布，修正前第78條第1項第3款規定禁止在行水區內傾倒廢
    土，違反第78條第1項各款情形之一，因而損害他人權益致
    生公共危險者，同法第92條之1第1項中段、後段分別處3年
    以下有期徒刑拘役、科或併科4千元以上2萬元以下罰金及5
    年以下有期徒刑得併科6千元以上3萬元以下罰金。修正後雖
    刪除第92條之1之規定。但於第78條第2款規定河川區域內禁
    止棄置廢土違反該條款規定者，依同法第94條之1第1項處5
    年以下有期徒刑得科新台幣50萬元以上5百萬元以下罰金。
    雖修正後刪除第92條之1之規定，唯修正前第78條第1項第3
    款規定禁止在行水區內傾倒棄土，於修正後第78條第5款規
    定河川區域內禁止棄置廢土，自已包括修正前第78條第1項
    第3款之行水區內傾倒廢土，比較新舊法之規定，自以行為
    時之規定有利於被告，自應適用舊法即水利法第78條第1項
    第3款之規定應依同法第92條之1第1項後段之規定處斷，又
    其竊佔行為係犯刑法第320條第2項之竊佔罪，被告甲○○就
    違反水利法部分與同案被告陳贊升、詹國華、陳文景、葉進
    岳、程文賜、潘得能、許金章及簡萬良間犯意聯絡，行為分
    擔，均為共同正犯，又被告行為後94年1月7日修正公布之刑
    法，自95年7月1日施行，修正後之刑法刪除第55條關於牽連
    犯之規定，本件被告所犯上開水利法之罪及竊佔二罪間具有
    牽連犯之關係，依修正前即行為時之規定應從一重之違反水
    利法之罪處斷，依修正後刑法既已刪除牽連犯之規定，則所
    犯上開各罪應依數罪併罰之規定分論併罰。比較新舊法之規
    定自以修正前即行為時之刑法第55條規定有利於被告，自當
    適用刑法第55條規定從一重之水利法第92條之1第1項後段之
    規定處斷。另公訴意旨認被告三人有違反水利法第七十八條
    第一款規定：「主管機關為保護水道，應禁止在行水區內建
    造、種植、堆置、挖取或設置遊樂設施、豎立廣告牌、傾倒
    廢棄物，足以妨礙水流之行為」之情事，惟查起訴之犯罪事
    實係載明為傾倒廢土，並非廢棄物，前開之證人亦證述傾倒
    者為廢土，此外，並無其他積極之證據足以證明被告所傾倒
    者為廢棄物，是公訴人認被告三人有違反水利法第七十八條
    第一款傾倒廢棄物之規定，尚有未洽，又公訴意旨認被告陳
    贊升、詹國華就前開被告甲○○竊佔之部分亦有共犯之關係
    ，惟查被告甲○○為傾倒廢土，於前揭竊佔之土地竊佔後，
    於該地入口處設立管理亭以資管理，始以每月三萬五千元僱
    用詹國華收取載運廢土車輛之司機清運單據，僱用陳贊升為
    怪手（挖土機）司機負責回填，均在被告甲○○竊佔後之行
    為，尚難認被告陳贊升、詹國華就被告甲○○之前揭竊佔行
    為有犯意之聯絡與行為之分擔，此外，並無其他積極之證據
    足以證明被告陳贊升、詹國華有公訴人所指之竊佔行為，惟
    公訴意旨認此部分與被告陳贊升、詹國華前開各經起訴論罪
    科刑之部分有方法結果之牽連犯之裁判上一罪關係，故此部
    分均不另為無罪之諭知，再公訴意旨就被告三人違反水利法
    部分雖起訴自八十七年二月間起至同年五月八日止，惟被告
    被查獲後仍接續傾倒廢土至八十七年九月間止，有前揭桃園
    縣政府之函及檢送之相片可稽，被告等所為為一行為之接續
    行為，本院自得併予審理 (唯就其中第587之4地號既非行水
    區內，依行為時之規定此部分自不成立犯罪，唯此為起訴事
    實同一罪內之一部分，爰不另為無罪諭知，併為明）。
三、原審據以論罪科刑原非無見，惟原判決事實認定被告甲○○
    等有竊佔如「附圖紅線部分所示」之未登錄地號土地，理由
    並說明被告甲○○等有在如「附圖紅線部分所示」之未登錄
    地號土地上傾倒廢土等旨，但原判決並無該附圖，致其事實
    之認定與理由之說明，已失所依憑。又水利法第七十八條第
    一款規定：「主管機關為保護水道，應禁止在行水區內建造
    、種植、堆置、挖取或設置遊樂設施、豎立廣告牌、傾倒廢
    棄物，足以妨礙水流之行為」，同條文第三款規定：「主管
    機關為保護水道，應禁止在行水區內擅採砂石、堆置砂石或
    傾倒廢土」，二者之犯罪構成要件，並非相同，原判決事實
    及理由欄均認定被告等係傾倒廢土，並認被告等所為，係違
    反水利法第七十八條第一項第三款之規定，原判決竟於主文
    內諭知被告等係傾倒廢棄物，有判決主文與事實不一之情事
    ，且對於被告不違反水利法第七十八條第一款之部分亦未予
    說明，原判決對未經起訴之87年5月9日以後至同年9月間止
    之犯行，一併論處，卻未說明何以得予一併審理之理由，均
    有未洽，被告上訴否認犯罪、固無足取，但原判決既有可議
    仍應由本院將原判決撤銷改判。爰審酌被告犯罪動機、目的
    、手段、危害之程度，且經多次取締蓄意為之，及其犯罪後
    之態度等一切情狀，量處有期徒刑貳年以昭戒，又本件被
    告經合法傳喚無正當理由未到庭，爰不待其陳述逕行判決。
據上論斷，應依刑事訴訟法第369條第1項前段、第364條、第299
條第1項前段，水利法第92條之1第1項後段、第371條，刑法第28
條、第320條第2項、第2條第1項、第55條，罰金罰鍰提高標準條
例第1條判決如主文。
本案經檢察官郭啟東到庭執行職務。
中　　華　　民　　國　　96　　年　　5 　　月　　15　　日
　　　　　　　　　刑事第八庭    審判長法　官 鄭 文 肅
　　　　　　　　　　　　　　　　　　  法　官 張 明 松
　　　　　　　　　　　　　　　　　　  法　官 蔡 光 治
以上正本證明與原本無異。
如不服本判決，應於收受送達後十日內向本院提出上訴書狀，其
未敘述上訴之理由者並得於提起上訴後十日內向本院補提理由書
（均須按他造當事人之人數附繕本）。
                                      書記官 陳 韋 杉
中　　華　　民　　國　　96　　年　　5 　　月　　17　　日
附錄：本案論罪科刑法條全文
刑法第三百廿條第二項：
意圖為自己或第三人不法之利益，而竊佔他人之不動產者，依前
項之規定處斷。
水利法第九十二條之一第一項：
違反第七十八條第一項各款情形之一者，除通知限期回復原狀、
清除或廢止違禁設施外，處六千元以上三萬元以下罰鍰；因而損
害他人權益者，處三年以下有期徒刑、拘役或併科四千元以上二
萬元以下罰金；致生公共危險者，處五年以下有期徒刑，得併科
六千元以上三萬元以下罰金。
